【裁判字號】    98,訴,1670
【裁判日期】    990805
【裁判案由】    讓售國有土地
【裁判全文】
臺灣高雄地方法院民事判決              98年度訴字第1670號
原      告  乙○○
訴訟代理人  林石猛律師
            張宗琦律師
被      告  財政部國有財產局台灣南區辦事處
法定代理人  甲○○
訴訟代理人  丙○○
上列當事人間請求讓售國有土地事件，本院於民國99年7 月13日
言詞辯論終結，判決如下：
    主  文
原告之訴駁回。
訴訟費用由原告負擔。
    事實及理由
一、原告主張：訴外人即伊父親林松號於民國35年10月1 日起即
    設籍並居住在當時門牌號碼高雄市新興區新生里1 鄰竹圍二
    巷29號房屋（嗣於42年6 月1 日該址調整為泰明里8 鄰竹圍
    二巷35號，下稱系爭房屋），且自35年間起占有使用荒地包
    含高雄市○○區○○段一小段第992 之3 號地號國有土地（
    下稱系爭國有土地，面積141 平方公尺）在內近千坪之土地
    ，並建有農、豬、羊舍等，共用上開門牌號碼，嗣於50年7
    月間，因自用之系爭房屋拆除後，林松號於原地改建門牌號
    碼編為玉竹一街43號之新屋，並將戶籍遷至該處，雖日後門
    牌號碼歷有更易，迄至伊現居之中山一路10之7 號房屋，均
    在林松號之本籍、占用土地之範圍內，實際占有並使用系爭
    土地未曾中斷。因伊與林松號長期居住現地，曾屢次依法檢
    具文件向被告申請讓售系爭國有土地，詎遭被告以門牌號碼
    無時間上之連續、門牌設立時間點晚於35年、檢察機關查證
    未實等理由拒絕，更曾以伊以各種方式使用系爭國有土地供
    居住而以竊佔罪提告，經臺灣高雄地方法院檢察署（下稱高
    雄地檢署）以94年度偵字第26204 號處分不起訴在案。又被
    告有依據國有財產法第52條之2 規定，將鄰近系爭國有土地
    之同段地1296-6、1296-5、1296-2地號3 筆土地出讓售予訴
    外人蔡玉鬱等3 人之事實，被告於本件以締約自由為由任意
    拒絕伊所為讓售系爭國有土地之申請，自與民法第184 條第
    1 項後段故意以背於善良風俗之方法加損害於他人、第2 項
    違反保護他人之法律規定有違，並有同法第148 條所定行使
    權利違反誠實信用原則及濫用之疑慮，是法院自應審查伊是
    否未符國有財產法第52條之2 所定要件，使被告得拒絕讓售
    系爭國有土地。為此，爰依國有財產法第52條之2 規定，提
    起本件訴訟等情。並聲明：被告應就原告申請讓售之系爭國
    有土地共141 平方公尺之所有權要約為承諾，並依法按第1
    次公告現值即每平方公尺新臺幣（下同）6,506 元計價。
二、被告則以：原告申請讓售之土地乃國有土地，伊依國有財產
    法第52條之2 及其補充規定，自有審查並決定核准與否之裁
    量權，況該法並未課予主管機關有強制締約之義務，伊自得
    依國家資源分配、國家整體情勢而為適當之准駁；另原告雖
    分別於93年、94年檢具資料承購系爭國有土地，惟經伊實地
    勘查結果，原告係在系爭國有土地上建造使用門牌號碼中山
    一路10之7 號、玉竹一街34巷8 號、玉竹一街20巷13之1 號
    磚造平房、鐵皮屋、棚架等地上物，而玉竹一街20巷11號門
    牌（66年8 月1 日自玉竹一巷43號整編而來）最早有人設籍
    時間為50年7 月14日，而中山一路10之7 號門牌於93年1 月
    8 日初編，玉竹一街34巷8 號門牌於81年7 月22日初編、玉
    竹一街20巷13之1 號門牌則於90年3 月6 日初編，俱均與玉
    竹一街20巷11號門牌或整編前之竹圍二巷29號門牌無任何關
    聯，自難證明原告自35年間起就系爭國有土地即有供建築、
    居住使用至今事實，不符國有財產法第52條之2 讓售規定等
    語，資為抗辯。並聲明：原告之訴駁回。
三、本件兩造不爭執事項及爭點：
(一)、不爭執事項：
 1、系爭國有土地登記為中國民國所有，被告為管理機關，面積
    為141 平方公尺，其上目前有高雄市○○區○○里○○○路
    10之7 號、玉竹一街34巷8 號及玉竹一街20巷13之1 號房屋
    ，此有系爭國有土地登記謄本、被告製作之國有土地勘查表
    －使用現況略圖及高雄市政府地政處新興地政事務所複丈成
    果圖在卷可稽（見本院卷第83頁、高雄地檢署94年偵字第
    26204 號偵查卷《下稱偵查卷》第76頁）。
 2、原告之父林松號於35年10月1 日起設籍並居住在門牌號碼為
    高雄市新興區新生里1 鄰竹圍二巷29號之系爭房屋，嗣於42
    年6 月1 日該址調整為同區泰明里8 鄰竹圍二巷35號；林松
    號於50年間，因自用之系爭房屋拆除，於原地改建門牌號碼
    為高雄市○○區○○里○○○街43號之新屋，並於50年7 月
    14日將戶籍遷至該處並居住（林松號為該戶最早設籍者），
    該址於66年8 月1 日整編為同區○○里○○○街20巷11號。
    此有原告提出之戶籍登記簿及高雄市新興區戶政事務所94
    年5 月18日高市新戶二字第0940002228號函、95年1 月12日
    高市新戶二字第0950000190號函可參（見本院卷第9 頁至第
    12頁、第85頁、第151頁、第164頁、偵查卷第61頁）。
 3、原告現設籍並居住於高雄市○○區○○里○○○路10之7 號
    ，該門牌號碼係於93年1 月8 日初編，有原告戶籍資料及高
    雄市新興區戶政事務所93年10月26日高市新戶二字第093000
    5086號函可考（見本院卷第84頁、第187 頁）。
 4、玉竹一街34巷8 號房屋門牌係於81年7 月22日初編、玉竹一
    街20巷13之1 號門牌係於90年3 月6 日初編，有高雄市新興
    區戶政事務所93年10月26日高市新戶二字第0930005086號、
    95年1 月12日高市新戶二字第0950000190 號 函可憑（見本
    院卷第84頁、第85頁）
 5、玉竹一街20巷11號房屋坐落於高雄市○○區○○段一小段10
    20地號土地上，該房屋及土地現登記為訴外人薛殿啟、薛怡
    芬所有，此有該房屋、土地登記謄本足參（見本院卷第86頁
    、第87頁）。
 6、被告曾因原告以各種方式占用系爭土地供居住，而以竊佔罪
    提告，經高雄地檢署檢察官以94年度偵字第26204 號處分不
    起訴確定在案，亦有上開不起訴處分書可考（見本院卷第31
    頁至第32頁）。
(二)、爭點：
 1、被告就系爭國有土地之申請讓售案，是否有契約自由原則之
    適用？（亦即被告有無核准與否之裁量權限？）
 2、被告拒絕讓售系爭國有土地，是否違反民法第184 條第1 項
    後段或同條第2 項、同法第148 條規定？（含原告就系爭國
    有土地申請讓售案，是否符合國有財產法第52之2 條規定之
    要件？）
四、茲就上開爭點，析述本院得心證之理由如下：
(一)、被告就系爭國有土地之申請讓售案，是否有契約自由原則之
    適用？（亦即被告有無核准與否之裁量權限？）
 1、按行政機關代表國庫出售或出租公有財產，並非行使公權力
    對外發生法律上效果之單方行政行為，即非行政處分，而屬
    私法上契約行為（司法院大法官會議釋字第448 號解釋參照
    ）。又契約之成立，須以當事人互相意思表示一致為要件，
    民法第153 條第1 項定有明文，而當事人得依其自主決定，
    經由意思合致而規範彼此間之法律關係，此乃私法上契約自
    由原則。
 2、次按，國有財產法第52條之2 規定：「非公用財產類之不動
    產，於民國35年12月31日以前已供建築、居住使用至今者，
    其直接使用人得於民國104 年1 月13日前，檢具有關證明文
    件，向財政部國有財產局或所屬分支機構申請讓售。經核准
    者，其土地面積在5 百平方公尺以內部分，得按第1 次公告
    土地現值計價。」，細繹上開條文內容，其符合「非公用財
    產類之不動產，於民國35年12月31日以前已供建築、居住使
    用至今」及「直接使用人」之要件者，僅具有得於104 年1
    月13日前向財政部國有財產局或所屬分支機構申請讓售之權
    利，並非規定財政部國有財產局或所屬分支機構對於具備上
    開要件之申請人，有依其申請而為讓售之義務，此觀該條文
    後段：「經核准者，其土地面積在5 百平方公尺以內部分，
    得按第1 次公告土地現值計價」之規定自明。易言之，國有
    財產法第52條之2 僅規定得申請讓售土地之資格、要件及程
    序，至於是否讓售、出售之範圍及價格為何，國有財產局均
    有審查及決定之權限，司法機關自不能僭越其職權，亦無從
    強令其為出賣之意思表示。復佐以該條文於92年2 月6 日修
    正之立法理由已明示：「民眾欲申請讓售，卻常因土地變更
    程序曠日費時或根本不知有此法律存在，致使無法行使該項
    權益。爰提案修正延長期間至民國104 年1 月13日前，以確
    保民眾原有權益。至申請核准與否，主管機關仍保有決定之
    權利，自不待言。」，益徵上開國有財產法第52條之2 之規
    定，僅係賦與符合特定條件之人民，得據以向國有財產局申
    請讓售土地而已，然國有財產局於受理申請後，仍有決定讓
    售與否之自由，並不負承諾讓售之義務。準此，原告雖係向
    行政機關申請讓售系爭國有土地，然核其讓售之性質乃私經
    濟行為，實與締結買賣契約無異，故仍有私法上契約自由原
    則之適用。
(二)、被告拒絕讓售系爭國有土地，是否違反民法第184 條第1 項
    後段或同條第2 項、同法第148 條規定？（含原告就系爭國
    有土地申請讓售案，是否符合國有財產法第52之2 條規定之
    要件？）
 1、原告雖主張其符合國有財產法第52條之2 所定讓售要件，被
    告以締約自由為由任意拒絕其所為讓售系爭國有土地之申請
    ，與民法第184 條第1 項後段故意以背於善良風俗之方法加
    損害於他人、第2 項違反保護他人之法律規定有違，並有同
    法第148 條所定行使權利違反誠實信用原則及濫用之疑慮等
    語，提起本件訴訟請求被告應讓售系爭國有土地。惟依國有
    財產法第1 條前段：「國有財產之取得、保管、使用、收益
    及處分，依本法之規定」，可知國有財產法係就國有財產之
    管理、使用、處分做一整合規定，僅為方便國有財產局在管
    理國有財產時有一可遵循之法規，其法律本身並未含有任何
    特殊之規範目的，亦非為執行某一國家既定政策而制訂之特
    別法規，其規範性質即非有強制意味，是國有財產法第52條
    之2 之規定，僅係規範國家以讓售方式處分財產之要件、程
    序，並非著眼於人民財產之保障，自難指為民法第184 條第
    2 項所謂保護他人之法律，原告主張被告任意拒絕依國有財
    產法第52條之2 規定讓售系爭國有土地，為違反保護他人之
    法律，自不可採。
 2、又被告就國有不動產之讓售屬私經濟行為，性質與一般買賣
    無異，有私法上契約自由原則之適用，已如前述，是縱認原
    告符合國有財產法第52條之2 之讓售要件，亦僅得向被告為
    申請讓售之要約而己，被告並無必為承諾讓售之義務，而有
    准駁與否之裁量權限，此乃契約自由原則之當然解釋，要不
    因被告為行政機關而有異。況且，國有財產之讓售與否，事
    涉國家之資源分配，自應由專業之行政機關，權衡國家整體
    情勢，而為適當之判斷決定，在此要求下，縱認申請人符合
    國有財產法第52條之2 之讓售要件，行政機行是否為讓售之
    承諾，亦不宜附加額外之限制，而應由行政機關本於其裁量
    權而為決定。準此，原告以被告不為承諾讓售系爭國有土地
    之「不作為」，即謂被告有以背於善良風俗之方法加損害於
    他人，且未依誠信原則「行使權利」或「濫用權利」，亦不
    可採。
 3、被告依據國有財產法之相關規定，既有讓售系爭國有土地之
    審核及決定權，其本於審核權限，查悉中山一路10之7 號、
    玉竹一街34巷8 號、玉竹一街20巷13之1 號等3 門牌分別於
    93年、81年、90年間初編，而原告切結之玉竹一街20巷11號
    門牌係坐落於同小段1020地號私有土地，且其最早設籍時間
    為50年間，該門牌與中山一路10之7 號等3 門牌並無關聯，
    又原告提出之公所證明書所載，係地方耆老證明中山一路10
    之7 號房屋原係竹圍二巷29號林松號居住期間作牲畜眷舍使
    用，其內容僅係轉述他人證詞，並未經公所查證屬實，依該
    局頒訂之「審查國有財產法第52條之2 讓售案件補充規定」
    四(十)：「鄉鎮公所等機關出具之時間證明文件，如非基於該
    機關職掌提供證明，而僅轉述第三人（例如當地里長、耆老
    等）之證明者，不予採認。」之規定，該證明書無從採認等
    情，據以認定原告提出之申請文件均無從證明其自35年12月
    31日以前即有建築、居住使用系爭國有土地迄今之事實，拒
    絕讓售系爭國有土地，業已函覆原告其審認之依據及理由，
    此有被告95年1 月25日台財產南處字第0950001934號、96年
    10月16日台財產南處字第0965 003271 號函在卷可稽（見本
    院卷第14頁、第15頁）；而縱認原告符合申請讓售資格，關
    於是否讓售、出售之範圍及價格為何，被告均有審查及決定
    之權限，並無與原告強制締約之義務，司法權實無介入被告
    選擇空間，強令其為讓售意思表示之權限甚明。職是，原告
    主張被告認其不符合申請讓售之要件有所違誤，請求本院應
    予實質審查其是否符合國有財產法第52條之2 規定，在被告
    已明示拒絕讓售系爭國有土地之情況下，兩造就此爭點及所
    提攻擊防禦方法，要與本院之上開結論及心證無涉，自無加
    以審認論駁之必要。
五、綜上所述，依據國有財產法第52條之2 規定，被告對於國有
    非公用不動產之讓售有准駁之裁量權，並無必須讓售之強制
    締約義務，則在被告已拒絕讓售系爭國有土地之情況下，原
    告主張其符合該條規定要件，申請被告讓售系爭國有土地，
    被告即應同意讓售，並無承諾與否之自由，洵屬無據。從而
    ，原告依據國有財產法第52條之2 規定，請求被告應就原告
    申請讓售之系爭國有土地共141 平方公尺之所有權要約為承
    諾，並依法按第1 次公告現值即每平方公尺6,506 元計價，
    為無理由，應予駁回。
六、據上論結，原告之訴為無理由，依民事訴訟法第78條，判決
    如主文。
中    華    民    國    99    年    8     月    5     日
                  民事第六庭  法  官  林書慧
以上正本係照原本作成。
如對本判決上訴，須於判決送達後20日內向本院提出上訴狀。如
委任律師提起上訴者，應一併繳納上訴審裁判費。
中    華    民    國    99    年    8     月    5     日
                              書記官  史華齡

司法院資訊處製作；財團法人民間司法改革基金會備份。
